最高法院刑事判決　　　　　　　　　　　　　　　　九十一年度台上字第八八四號
　　上　訴　人　甲○○
右上訴人因常業重利案件，不服台灣高等法院高雄分院中華民國八十八年十月二十六
日第二審判決（八十八年度上訴字第一二四三號，起訴案號：台灣高雄地方法院檢察
署八十七年度偵字第二八七二八號），提起上訴，本院判決如左：
    主  文
上訴駁回。
    理  由
按刑事訴訟法第三百七十七條規定：上訴於第三審法院，非以判決違背法令為理由，
不得為之。是提起第三審上訴，應以原判決違背法令為理由，係屬法定要件；如果上
訴理由狀並未依據卷內訴訟資料具體指摘原判決不適用何種法則或如何適用不當，或
所指摘原判決違法情事，顯與法律規定得為第三審上訴理由之違法情形不相適合時，
均應認其上訴為違背法律上之程式，予以駁回。本件原判決維持第一審論上訴人甲○
○以常業重利罪，判處有期徒刑柒月之判決，駁回其在第二審之上訴。係依憑上訴人
於警訊之自白，及被害人陳月燕、劉海泉之證詞，並參酌卷附之廣告繳款統計表、廣
告託登單、「女性經營、問問看、不吃虧、省錢、不浪費、省利息、就是賺錢０七｜
0000000」之報紙廣告影本、劉海泉簽發之二紙本票、陳月燕交付之台新國際
商業銀行崇德分行票號ＴＴ0000000支票一紙、贓物認領保管單等證據資料，
而為論斷，已敘述其所憑之證據及認定之理由。而以上訴人否認有重利之犯行，並辯
稱：伊係經營法拍屋之買賣及二胎貸款，陳月燕向伊借新台幣（下同）三萬元，利息
一個月一千八百元云云，為飾卸之詞，不足採取，在理由內依憑卷證資料，詳加指駁
；並說明證人就同一事實之陳述彼此縱稍有差異，或前後略有出入，此乃各人之記憶
不清，或細節未交代清楚，或其描述用語不同，省略片段情節，或紀錄之詳簡有異所
致，倘其主要陳述一致，尚難因其細節稍有紛歧即將全部證言捨棄不採；被害人陳月
燕固曾於民國八十七年十二月十二日下午三時十分第一次警訊中，陳稱：其於八十七
年十一月二十一日向上訴人借款三萬元云云，然嗣於同日晚上九時五十分許第二次警
訊時即稱：曾於八十七年七月間及同年十一月間兩次向上訴人借款等語，並於偵訊及
原審審理時一再確認不移，針對如何與上訴人聯絡借款、交付何物予上訴人為質押以
及交付上揭未獲兌現票據予上訴人供作清償等過程之敘述，均核與上訴人原於警訊時
所陳相符，是被害人陳月燕就向上訴人以支付重利為條件而借款之主要陳述，指述明
確，縱其先前就借款時間之陳述略有差異，惟此並不足以影響上訴人重利行為之事實
，殊無僅因此即為不採被害人陳月燕陳述；另被害人劉海泉僅向上訴人借款三萬元及
三萬五千元，卻須加計每十五天之利息而分別開立面額三萬二千元及三萬八千元之本
票各一紙予上訴人，經計算結果其月息至少在十三分以上，衡與民間一般扺押借款約
二分至三分月息相比，業高出四至五倍以上，顯非民間一般借款可言，被害人劉海泉
在支付上訴人如此高額、與原本顯不相當之重利之條件下，仍願向上訴人借款，其急
迫之情，亦至為彰顯，至上訴人於借款予被害人劉海泉到期前，即為警查獲，事後亦
未向被害人劉海泉實際取得利息，惟此乃犯後情狀，上訴人貸款之初既有與原本顯不
相當重利之約定，被害人劉海泉且已簽發交付面額三萬二千元及三萬八千元之本票各
一紙予上訴人，罪即成立，為警查獲時，其尚未向被害人劉海泉實際取得利息，並不
影響其罪名之認定；又按刑法上之常業重利，只須有重利剝削並以之為常業之意思，
且有表現於外部之事實，即應論罪。且一般重利罪，固須對於特定人為之，始能成立
；但明知社會上有因急迫舉債濟急，或有輕率無經驗而舉債之情形，預先訂定苛刻條
件，一俟有人向之借款，即藉以博取重利為常業者，雖非對特定之人為之，仍應成立
刑法第三百四十五條之常業重利罪。又所謂常業犯，亦不以行為人以此為唯一之職業
為必要，兼營他業或以他業為掩護均足當之，上訴人以刊登廣告之方式，招徠不特定
人，乘他人急迫之際，以不相當之重利貸予款項，顯有以貸放高利為業，且恃以維生
之意，已該當常業犯之要件，縱上訴人另擔任富新代書事務所及豪家房屋仲介公司常
務董事，亦無礙於其成立常業犯之理由。從形式上觀察，原判決並無採證違反法則之
違法情形存在。經查上訴人於八十七年十二月十二日下午十七時四十五分開始製作筆
錄，於偵查人員告知受訊人事項中之第四項載明：「目前為十七時四十五分是否願意
接受警方夜間詢問？我願意，甲○○」（詳台灣省高雄縣警察局高警刑(三)字第八五九
三○號卷第一頁），足證警訊初始，即已徵得上訴人之同意才開始製作筆錄，上訴意
旨以警方於訊問完畢後之下午八時，才詢問上訴人是否同意夜間詢問，違背刑事訴訟
法第一百條之三第一項，司法警察官或司法警察詢問犯罪嫌疑人，不得於夜間行之之
規定，即有誤認。又查上訴人於第一審訊問時已供承：「（問：你是否有借錢給陳月
燕？）八十七年七月初，陳月燕打電話給我，說要向我借三萬元……後來我和陳月燕
約在技擊館前見面……我身上剛好有二萬一千元給他，他開了一張本票給我，後來陸
陸續續還完」、「（陳月燕後來有無再向你借錢？）他在八十七年十一月間，他又說
他需要錢，希望我能借錢給他，我們又約在技擊館見面，我又拿了二萬一千元給他」
（第一審卷第六十一頁），核與被害人陳月燕於第一審訊問時證稱：「在八十七年七
月初看聯合報廣告……連絡借三萬元，借一星期，先扣九千元利息錢，實拿二萬一千
元，約在技擊館旁公園交錢」、「八十七年十一月間我再度向他借錢，打同一支電話
，約在同一地點，也是借三萬元，利息、交付情形相同」等語相符（第一審卷第四十
五頁），上訴意旨指稱：上訴人自白與被害人陳月燕所述互相矛盾及原判決未依卷內
資料為事實之認定云云，顯非依據卷證資料執為指摘之適法第三審上訴理由。另查被
害人陳月燕所交付上訴人抵付借款本金、利息之案外人施基萬所有之支票，已有陳月
燕之背書，被害人陳月燕已無從免責，並須受票據追償之義務，至於發票人施萬基是
否應予傳訊，與上訴人是否成立本案之重利罪責無涉，原審未予傳訊，尚非屬應於審
判期日調查之證據。而被害人陳月燕係因一時週轉不靈而向上訴人告貸，自屬急迫之
情，原判決於理由內，就劉海泉亦係屬急迫之情而借款，及上訴人刊登廣告招攬之行
為該當成立常業重利罪，業已詳加敘明，並無違誤之處。末按量刑輕重，係屬事實審
法院得依職權裁量之事項，原判決已審酌上訴人貸放高利，影響金融秩序之健全發展
，造成社會安全之隱憂，犯後復飾詞否認犯行，態度難認良好，惟仍念其貸放之額度
非大，侵害程度尚屬非高等一切情狀，所處之刑又未逾越法律所規定之範圍，亦未濫
用其權限，自不能指為違法。上訴意旨，對原審採證認事及量定刑罰之職權行使，任
意指摘，難認已符合首揭法定上訴第三審之要件。其上訴違背法律上之程式，應予駁
回。
據上論結，應依刑事訴訟法第三百九十五條前段，判決如主文。
中      華      民      國    九十一    年      二      月     二十     日
                              最高法院刑事第十一庭
                                  審判長法官  邵  燕  玲
                                        法官  吳  昆  仁
                                        法官  惠  光  霞
                                        法官  白  文  漳
                                        法官  蘇  振  堂
      右正本證明與原本無異
                                              書  記  官
中      華      民      國    九十一    年      二      月    二十二    日
